【裁判字號】    99,簡上,176
【裁判日期】    991217
【裁判案由】    塗銷抵押權登記
【裁判全文】
臺灣臺中地方法院民事判決             99年度簡上字第176號
上  訴  人  劉欣佳
            劉瑞
            劉炳煌
上3人共同
訴訟代理人  蔡貴美
被上訴人    劉振文
兼上1人
訴訟代理人  劉錦銘
上列當事人間請求塗銷抵押權登記事件，上訴人對於民國99年5
月17日本院豐原簡易庭98年度豐簡字第442 號第一審判決提起上
訴，本院於民國99年12月3 日言詞辯論終結，判決如下：
    主      文
上訴駁回。
第二審訴訟費用由上訴人劉欣佳、劉瑞各負擔4 分之1 ，餘由
上訴人劉炳煌負擔。
    事實及理由
壹、兩造爭執要旨：
一、被上訴人於原審起訴主張：坐落台中縣東勢鎮○○○段第35
    5 地號土地（下稱系爭土地）原為被上訴人之父劉運祥所有
    ，劉運祥死亡後由被上訴人2 人繼承成為共有，應有部分各
    1/2 。而劉運祥就系爭土地，曾於民國63年7 月10日，設定
    擔保債權總額新台幣（下同）20萬元、未記載清償日期、存
    續期間不定期限之抵押權（下稱系爭抵押權）予劉運全、劉
    運松。劉運全、劉運松分別於88年7 月12日、9 月21日死亡
    後，抵押權各由其等繼承人劉營城（於91年9 月9 日死亡）
    及上訴人劉炳煌，分別辦理如原審判決附表編號一、二所示
    之抵押權繼承登記完畢。上訴人劉欣佳、劉瑞係劉營城之
    繼承人，就如原審判決附表編號一所示抵押權迄未辦理繼承
    登記。而劉運祥與劉運全、劉運松就系爭抵押權之設定，實
    際上並無金錢借貸關係；且系爭抵押權設定迄今己逾35年，
    縱有借款債權已罹於消滅時效，抵押權因時效完成後逾5 年
    除斥期間而消滅。為此依物上請求權之法律關係，請求上訴
    人劉欣佳、劉瑞辦理繼承登記，並請求上訴人塗銷抵押權
    設定登記等語。
二、上訴人於原審抗辯略以：系爭抵押權之設定義務人劉運祥與
    原抵押權人劉運全、劉運松為親兄弟，其等於63年間分家，
    為公平分配家產，三人約定劉運祥出售前揭土地時，應將價
    金中之20萬元及約定利息給付予劉運全、劉運松，為擔保上
    開權利，始設定系爭抵押權，則因上開債權之行使附有停止
    條件，即需至劉運祥出售前揭土地並通知劉運全、劉運松時
    始得行使；又縱認系爭抵押權為借款債權之擔保，然該借款
    債權之行使亦以前揭通知作為停止條件，惟自63年設定系爭
    抵押權迄今，劉運祥及其繼承人均未通知劉運全、劉運松及
    其繼承人有出售前揭土地之情事，故請求權時效尚未開始起
    算，自無罹於15年請求權時效，系爭抵押權更無消滅之問題
    。劉營城死亡後，上訴人劉欣佳、劉瑞就原審判決附表編
    號一所示抵押權，迄未辦理繼承登記，自不得處分，被上訴
    人請求其等塗銷原審判決附表編號一所示抵押權登記，顯屬
    無據等語。並聲明：駁回被上訴人於第一審之訴。
三、原審為被上訴人勝訴之判決，被上訴人於本院聲明：駁回上
    訴。並補充陳述略以：上訴人關於系爭抵押權如何設定，已
    經出現好幾個版本，其主張並不可採等語。上訴人於本院聲
    明：原判決廢棄；被上訴人在第一審之訴及假執行之聲請均
    駁回。並補充陳述略以：(一)證人劉運獅於原審開庭結束後，
    向上訴人表示其年高70餘歲、係客家人，只略懂國語，當時
    庭中所述有誤，願予更正。為釐清本件真相，有再度傳訊證
    人劉運獅並搭配客語通譯之必要。(二)系爭抵押權是作為劉運
    祥分配家產出賣系爭土地時之擔保，所擔保之債權附有「劉
    運財出售土地並通知劉運全、劉運松」之停止條件，即須該
    停止條件成就始得行使請求權，故無從起算時效期間。(三)當
    初兄弟分家，3 人要各給媽媽徐阿甜20萬元，劉運祥沒有拿
    20萬元出來，由劉運全及劉運松各出10萬元湊足，劉運祥才
    設定系爭抵押權給劉運全及劉運松。(四)系爭土地抵押權經地
    政機關登記有案，存續期間為不定期。原審判決上訴人敗訴
    ，那當初登記之意義何在等語。
貳、本件經兩造整理爭點如下：
一、不爭執事項：
  (一)系爭土地原為被上訴人之父劉運祥所有，劉運祥死亡後由被
    上訴人繼承成為共有，應有部分各1/2 。
  (二)劉運祥就系爭土地，於63年7 月10日，設定擔保債權總額20
    萬元、未記載清償日期、存續期間不定期限之系爭抵押權予
    分別已於88年7 月12日、88年9 月21日死亡之劉運全、劉運
    松。
  (三)劉運全、劉運松死亡後，系爭抵押權各由其等繼承人即已於
    91年9 月9 日死亡之劉營城、上訴人劉炳煌分別辦理抵押權
    繼承登記完畢。
  (四)劉營城死亡後，其繼承人有上訴人劉欣佳、劉瑞2 人就系
    爭抵押權，迄未辦理繼承登記。
    以上不爭執事實，並有被上訴人提出之土地登記謄本1 件、
    戶籍謄本3 件、台中縣東勢地政事務所98年10月12日中東地
    登字第0980009862號函檢附之登記案件謄本可證，上述事實
    ，本院採為判決之基礎。
二、爭執之事項：
  (一)系爭抵押權是否因分配家產，為擔保劉運全、劉運松就劉運
    祥出售前揭土地時之20萬元權利及約定利息而設定？
  (二)系爭抵押權所擔保之債權是否已罹於消滅時效？抵押權是否
    亦在時效完成後逾5 年之除斥期間而歸於消滅？
  (三)系爭抵押權是否有擔保之債權存在？
  (四)被上訴人可否訴請上訴人劉欣佳、劉瑞就抵押權辦理繼承
    登記，再塗銷抵押權登記？
、得心證之理由：
一、系爭抵押權係擔保劉運全、劉運松對於劉運祥之借款債權，
    該債權請求權已罹於消滅時效，系爭抵押權亦因除斥期間經
    過而歸於消滅。
  (一)按請求權，因15年間不行使而消滅，但法律所定期間較短者
    ，依其規定；消滅時效，自請求權可行使時起算，民法第12
    5 條、第128 條前段分別定有明文。而以抵押權、質權或留
    置權擔保之請求權，雖經時效消滅，債權人仍得就其抵押物
    、質物或留置物取償，雖為民法第145 條第1 項所明定，惟
    抵押權人於消滅時效完成後，如長期不實行其抵押權，不免
    將使權利狀態永不確定，有害於抵押人之利益，為維持社會
    交易秩序，故民法第880 條特別規定：以抵押權擔保之債權
    ，其請求權已因時效而消滅，如抵押權人於消滅時效完成後
    ，5 年間不實行其抵押權者，其抵押權消滅，此於抵押權自
    應優先適用，而上開5 年期間之性質為除斥期間，乃法定不
    變期間，並無中斷或不完成之問題（最高法院53年台上字第
    1391號判例、85年度台上字第646 號判決參照）。
  (二)查上訴人就系爭抵押權之設定原因，前後主張不一，原稱：
    「防止祖產被盜賣」，後改稱「土地用劉運財名義登記，要
    保障將來土地處分時劉運全、劉運松的權利」（見原審98年
    8 月31日、11月30日言詞辯論筆錄），嗣以答辯狀稱「為公
    平分配家產，約定出售土地時，應將價金中之20萬元及約定
    利息給付予劉運全、劉運松」，於本院準備程序又稱：「…
    兄弟3 人要各給媽媽徐阿甜20萬元，劉運祥沒有拿20萬元出
    來，由劉運全及劉運松各出10萬元湊足，才設定系爭抵押權
    」等語（見本院99年10月18日準備程序筆錄），已難遽認其
    主張為可信。而證人劉運獅即兩造之叔父、叔公於原審證述
    略以：「因為要分家，我的爸爸去世，剩下媽媽，那時候一
    甲地大概70萬元，我們兄弟就與媽媽商量，媽媽要養老的錢
    不夠，就說好劉運全跟劉運松一個人各拿10萬元合計20萬元
    借給劉運祥，就拿前開土地設定抵押給他們，劉運祥雖然有
    分到地，但是沒有錢，土地是爸爸很久以前用劉運祥的名字
    買的，劉運祥因為有欠錢，所以劉運全與劉運松才借錢給他
    ，當時是因為劉運祥要蓋房子，太太也生病缺錢，他們說這
    個錢如果媽媽養老要用的時候就要給媽媽，如果都沒有用到
    ，在媽媽過世的時候就要還，媽媽叫做徐阿甜，他已經過世
    20多年將近30年了」；「（系爭抵押權不是作為分家的擔保
    ？）不是，是作為他們借給他20萬元，錢劉運祥要用在媽媽
    的養老金，如果媽媽過世就要還給劉運全及劉運松」；「（
    問：系爭抵押權不是作為劉運祥出賣系爭土地時的擔保？）
    不是的，劉運全與劉運松就土地本來就沒有權利，只是他們
    借20萬元給劉運祥才設定抵押」等語（見原審99年1 月18日
    言詞辯論筆錄）。衡諸證人劉運獅係兩造之叔父、叔公，各
    具親誼關係，證人復係上訴人主動聲請訊問，殆無甘冒偽證
    罪之風險，故為不利於上訴人方面證詞之動機與理由。則證
    人劉運獅就系爭抵押權設定之原因及經過，明確證述：係劉
    運全、劉運松各出借10萬元予劉運祥，並約定以該筆借款債
    權作為母親徐阿甜之養老金，俟徐阿甜死亡時若未使用，即
    應返還等語，並就原審法官所訊問「是否分家的擔保」、「
    是否出賣土地之擔保」，明確回答「不是」，顯與上訴人所
    主張「因分配家產，為擔保劉運全、劉運松就劉運祥於出售
    土地時之20萬元權利及約定利息」等情不符。雖上訴人另謂
    證人劉運獅年事已高、係客家人只略懂國語，庭中所述有誤
    云云。然原審言詞辯論筆錄所載內容，係由法官逐字以國語
    就筆錄所載問題詢問證人劉運獅，證人劉運獅以國語回答，
    回答過程已就法官詢問之問題內容明確回答，回答要旨與筆
    錄記載相符。且原審言詞辯論筆錄所載：「媽媽要養老的錢
    不夠，我們兄弟與媽媽商量，說好劉運全跟劉運松一個人各
    拿10萬元，合計20萬元，借給劉運祥，所以拿前開土地設定
    抵押」等語，係證人劉運獅主動明確陳述，再經原審法官確
    認所述內容後記明筆錄。此經本院受命法官會同兩造勘驗原
    審言詞辯論筆錄之錄音光碟無誤（見本院99年10月18日準備
    程序筆錄）。則上訴人徒以證人劉運獅年事已高、係客家人
    ，主張證人之前揭證詞不實，並聲請再度訊問證人劉運獅，
    本院認無必要。又證人劉運獅就系爭抵押權設定原因之證述
    內容已屬明確，並無不可採之處，上訴人以上訴狀另行聲請
    傳喚證人劉光恆，亦無必要，爰不予傳訊。
  (三)綜據證人劉運獅上開證述，系爭抵押權係劉運全、劉運松各
    出借10萬元，合計20萬元予劉運祥，並約定該筆借款債權作
    為母親徐阿甜之養老金，俟徐阿甜死亡時若未使用，即應返
    還，則劉運全、劉運松就系爭抵押權所擔保借款債權請求權
    之消滅時效，應自其等可行使時即徐阿甜死亡時起算，而徐
    阿甜係於78年10月3 日死亡，有被上訴人提出之除戶戶籍謄
    本1 件可稽，亦即上開借款債權請求權之消滅時效應自78年
    10 月4日起算，算至93年10月3 日消滅時效即已完成，該借
    款債權所擔保之系爭抵押權，亦已於98年10月3 日，因5 年
    除斥期間之經過而歸於消滅，堪以認定。
二、縱認系爭抵押權並非擔保前揭借款債權，亦因上訴人未能證
    明所主張「分配家產、出賣土地」之債權存在，基於抵押權
    從屬性，應認系爭抵押權不生效力。
  (一)按抵押權為從物權，以其擔保之債權存在為發生之要件，契
    約當事人間除以債權之發生為停止條件，或約定就將來應發
    生之債權而設定外，若所擔保之債權不存在，縱為抵押權之
    設定登記，仍難認其抵押權業已成立（最高法院89年度台上
    字第1086號判決參照）；普通抵押權從屬於債權，其所擔保
    者僅係過去或現在發生之債權，並不及於將來預定之債權之
    性質觀之，雖其抵押權存續期間之約定與登記為「不定期限
    」，在法律上原不具任何意義，不影響其為普通抵押權之性
    質（最高法院95年度台上字第1783號判決意旨參照）；普通
    抵押權人聲請拍賣抵押物時，固不以提出債權憑證為必要，
    但抵押人對於抵押債權之事實有爭執時，抵押權人仍應就債
    權存在之積極事實負舉證責任，至於抵押權設定契約書、他
    項權利證明書、土地及建物謄本等公文書，僅具有形式之證
    據力，不能憑此即認抵押權人已盡舉證責任，亦不能僅憑抵
    押權之登記即認有債權存在之事實（最高法院79年度台上字
    第2722號、97年度台上字第1096號、98年度台上字第1486號
    判決意旨參照）。
  (二)系爭抵押權之存續期間雖記載為「不定期限」，惟揆諸前揭
    說明，不影響其為普通抵押權之性質。而被上訴人既否認有
    上訴人所主張之「分配家產，約定劉運祥出售前揭土地時，
    應將價金中之20萬元及約定利息給付予劉運全、劉運松」之
    債權存在，上訴人即就該擔保債權存在之積極事實，仍應負
    舉證之責，尚不能僅憑系爭抵押權之登記即認有債權存在。
    而上訴人就其此部分主張，未能舉證以實其說，並無可採。
    是以，縱認系爭抵押權並非擔保前揭借款債權，亦因上訴人
    未能證明有債權存在，基於抵押權從屬性，應認系爭抵押權
    不生效力。
三、為訴訟經濟計，被上訴人以一訴請求上訴人劉欣佳、劉瑞
    辦理繼承登記後，再請求塗銷抵押權登記，應無不可。
  (一)按因繼承、強制執行、徵收、法院之判決或其他非因法律行
    為，於登記前已取得不動產物權者，應經登記，始得處分其
    物權，民法第759 條定有明文。而塗銷抵押權登記乃為處分
    行為，依民法第759 條之規定，須先辦理繼承登記後，始得
    准許塗銷（最高法院86年度台上字第3826號判決、臺灣高等
    法院暨所屬法院97年法律座談會研討結果參照）。惟為訴訟
    經濟計，當事人一訴請求辦理繼承登記後再請求塗銷抵押權
    登記，應無不可（最高法院70年度第2 次民事庭會議決議、
    69年台上字第1012號判例，關於共有物分割事件所揭示之法
    律見解，應可資參看）。
  (二)劉營城死亡後，其繼承人即上訴人劉欣佳、劉瑞2 人，就
    如原審判決附表編號一所示抵押權，固尚未辦理繼承登記，
    然參諸前揭說明，為訴訟經濟計，被上訴人先請求其等辦理
    繼承登記後，再請求塗銷抵押權登記，應無不可，上訴人此
    部分之抗辯，亦無可採。
四、按所有人對於無權占有或侵奪其所有物者，得請求返還之；
    對於妨害其所有權者，得請求除去之；有妨害其所有權之虞
    者，得請求防止之，民法第767 條第1 項定有明文。系爭抵
    押權既因除斥期間之經過而歸於消滅，或因所擔保之債權不
    存在而不生效力，則系爭抵押權之登記，業已對被上訴人所
    有之前揭土地所有權之完整造成侵害，被上訴人自有權請求
    除去。從而，被上訴人本於物上請求權之法律關係，請求上
    訴人劉欣佳、劉瑞就如原審判決附表編號一所示抵押權，
    辦理繼承登記，並請求上訴人分別將系爭抵押權設定登記予
    以塗銷，為有理由，應予准許。原審為上訴人敗訴判決，核
    無不合。上訴意旨指摘原判決不當，聲明廢棄改判，為無理
    由，應予駁回。
肆、兩造其餘攻擊防禦方法及其餘未經援用之證據，經本院審酌
    ，認與判決結果不生影響，爰不予一一論列，併此敘明。
伍、結論：本件上訴為無理由，依民事訴訟法第436 條之1 第3
    項、第449 條第1 項、第78條、第85條第1 項但書，判決如
    主文。
中    華    民    國    99    年    12    月    17    日
                  民事第三庭  審判長法  官  許秀芬
                                    法  官  林金灶
                                    法  官  林慧貞
正本證明與原本無異。
本判決不得上訴。
中    華    民    國    99    年    12    月    17    日
                                    書記官

司法院資訊處製作；財團法人民間司法改革基金會備份。
